最高法院刑事判決　　　　　　九十六年度台上字第七四九七號
上　訴　人　台灣高等法院台中分院檢察署檢察官
上　訴　人
即　被　告　甲○○
被　　　告　乙○○
　　　　　　　　　　村71號
上列上訴人等因被告等違反槍砲彈藥刀械管制條例案件，不服台
灣高等法院台中分院中華民國九十六年三月二十八日第二審判決
（九十六年度上訴字第四五號，起訴及追加起訴案號：台灣苗栗
地方法院檢察署九十四年度偵字第二０九四號、九十四年度偵緝
字第一五五號），提起上訴，本院判決如下：
    主  文
原判決撤銷，發回台灣高等法院台中分院。
    理  由
本件原判決認定上訴人即被告甲○○有其事實欄所載之犯行，因
而維持第一審論甲○○販賣可發射子彈具有殺傷力之改造手槍罪
，處有期徒刑陸年，併科罰金新台幣伍萬元，罰金部分同時諭知
易服勞役之折算標準（並為相關從刑之宣告）；另以公訴意旨認
被告乙○○涉犯修正前槍砲彈藥刀械管制條例第十一條第一項、
第十二條第一項之罪嫌，但經調查證據之結果，認尚乏積極證據
足以證明乙○○涉犯該等罪嫌，因而維持第一審諭知無罪之判決
；分別駁回檢察官、甲○○在第二審之上訴；固非無見。
惟查：(一)、對於被告被訴之事實及卷內對其有利、不利之證據資
料，應一律注意，詳為調查，以發現真實，再綜合全案證據資料
，本於經驗法則、論理法則以定其取捨，並將取捨證據及得心證
之理由於判決內詳為說明，故如僅援引有利於被告之證據而為被
告有利之認定，對於不利之證據如何不足採取或不足證明被告犯
罪，均應逐一詳述其理由，否則即有判決不載理由、審理職責未
盡或違反前揭法則之當然違背法令情形；原判決事實認定甲○○
於民國九十三年間四月初某日，與高中同學廖暐於苗栗縣頭份
鎮某遊藝場內碰面聊天時，問廖暐是否要購買改造槍、彈，廖
暐因好奇而允諾購買，雙方乃約於九十三年間四月初某日，在
苗栗縣頭份鎮下公園附近頭份農會旁，甲○○將如原判決附表壹
編號一、二所示之改造手槍一支及改造子彈四顆（下稱系爭槍彈
），以新台幣（下同）二萬元之價格，販賣予廖暐，廖暐則
當場交付二萬元現金予甲○○等情（見原判決第一至二頁）。理
由欄則採甲○○於警詢、偵訊及第一審法院審理中之供述暨證人
廖暐於九十五年七月二十七日審理時之證詞為據（見原判決第
三頁），惟甲○○於警詢、偵訊、第一審及原審審理中始終否認
直接販賣改造槍彈予廖暐，僅介紹廖暐向乙○○購買，改造
槍彈由乙○○交給廖暐，伊不知情收受價款二萬元轉交乙○○
，而廖暐雖於九十五年七月二十七日第一審審理時證述向甲○
○購得系爭槍彈，然同時亦證稱其於九十五年一月十日第一審審
理時所供「我的印象我是不完全清楚我當初是否跟甲○○購買之
類的，我有跟乙○○跟他接手過」、「（何謂接手？）就是購買
，且有向乙○○詢問關於槍及子彈的問題，當初我有槍及子彈，
是向其購買」、「好像是從乙○○手上拿到槍枝及子彈」等語為
實在（見一審卷(二)第四七頁、卷(一)第一三九頁），顯非僅單一證
陳向甲○○購買系爭槍、彈而已。且廖暐於九十四年五月二十
七日檢察官偵訊時供稱：二萬元是乙○○跟甲○○講，甲○○再
跟我講，拿槍、彈的時間是九十三年四月初，在頭份鎮下公園靠
近農會附近，隔一星期左右，在同地方交錢給甲○○等語（見九
十四年度發查他字第一號卷第十四頁），依其所述廖暐交錢予
甲○○係取得槍枝以後一星期左右才在同一地方交錢予甲○○。
然於九十五年一月十日第一審審理時卻稱：「（檢察官問：你是
先拿到槍枝、子彈還是先付錢？）先付錢」（見一審卷(一)第一四
一頁）。同日審理中又改稱：好像是一手交錢一手交貨（見一審
卷(一)第一四九頁）；又於九十五年七月二十七日當日檢察官詰問
交錢給甲○○時是否有拿到槍、彈時稱係同時交付等語（見一審
卷(二)第四四頁）是廖暐縱指述取槍交錢之行為人係甲○○，然
對於取槍交錢之時地，前後供述即有不符，是否另有隱情？事後
改稱同時取槍交錢，是否藉此迴護規避乙○○參與此事？原判決
對於上開疑點未予查證明白，遽以不相適合之證據資料認廖暐
所述賣槍、取槍及交錢對象均為甲○○，復未於判決理由詳予說
明取捨之依據，顯有違背採證法則、證據調查職責未盡及判決不
備理由之違背法令。(二)、認定犯罪事實所憑之證據，不以直接證
據為限，間接證據亦包括在內，審理事實之法院應綜合調查所得
之一切直接與間接證據，本於職權定其取捨、相互利用，依自由
心證而為事實之判斷，且此項自由判斷之職權運用，應受經驗法
則與論理法則之支配，倘將各項證據予以割裂，分別單獨觀察判
斷，即不合於論理法則。又證據力之強弱，法院固有自由判斷之
權，惟判斷證據力如與經驗法則有違，即屬判決適用法則不當，
自足為上訴之理由。證人徐偉智於第一審審理時明確證稱，曾看
到乙○○拿過槍枝，有看過乙○○與他人談買槍之事，乙○○亦
曾委託伊介紹他人買槍（見一審卷(二)第一二一、一二二頁）；證
人黃建瑋亦證稱，曾看到乙○○拿過槍枝，看過乙○○與他人談
買槍之事，知道乙○○有販賣槍枝，沒有託伊介紹買槍等語（見
一審卷(二)第一三０至一三三頁）；二人所述，未盡相同，且徐偉
智、黃建瑋二人同時在乙○○寵物店上班，對於任職期間除個人
特殊際遇外，所見所聞本該相同，原判決卻未具體指出何者證詞
大致相同，遽以二人作證之內容大致相同致有可疑，而認合理懷
疑有事前勾串之嫌，均予摒棄不採，其認事用法似違經驗法則，
亦有判決適用法則不當及判決不備理由之違背法令。又廖暐於
九十五年一月十日第一審審理時，就系爭槍彈之證述，所陳內容
諸多：「不曉得、不知道、沒有印象、好像不是、好像不一樣、
現在我不知道、現在想不起來」等不確定用語（見一審卷(一)第一
三九至一四六頁）；於九十六年三月十四日原審審理時所證之回
答語氣亦同（見原審卷第一三八至一五０頁），似有不願針對問
題回答之拒絕作證心態。惟經檢察官詢以：「你是否意思是你買
槍彈的事情與甲○○、乙○○均有關係？」廖暐則明確答稱：
「對」，並稱：「我印象中我買槍及談槍彈的事情我記得是乙○
○」（見一審卷(一)第一四三頁），與其於九十四年五月二十七日
偵查中所供「（扣案槍彈）我向乙○○買的，甲○○幫我把錢交
給乙○○，乙○○再把槍彈交給甲○○轉交給我；當時有一天我
和甲○○聊天，甲○○聊到不確定乙○○有沒有槍彈，叫我自己
問他看看，因我想看看，所以就請甲○○問乙○○有沒有，如果
有，就拿給我看看，我看完後當場就收下要買，過一星期，我拿
二萬元給甲○○轉交給乙○○」等內容（見九十四年度發查他字
第一號第十四頁）；及甲○○所供「介紹買槍、轉交價款二萬元
」之主要情節似相吻合，原判決審酌前後供述證據之證據力，認
廖暐於九十五年七月二十七日第一審審理時之證述，較可採信
，惟將九十五年七月二十七日第一審審理時廖暐整體供述予以
割裂，僅援引廖暐所供不利於甲○○之陳述（廖暐於九十五
年七月二十七日第一審審理時非僅單一證陳向甲○○購買系爭槍
彈而已），對於有利甲○○之證據如何不足採取，未逐一詳述其
理由，非惟適用法則不當，亦有理由不備之可議。(三)、科刑判決
所認定之事實，與其所採用之證據不相適合，即屬證據上之理由
矛盾，其判決當然為違背法令。徐偉智於第一審審理時，對於提
示扣案槍枝照片，明確證稱當時看到的槍枝就是提示照片之槍枝
(見一審卷(二)第一二二頁)，其指證之槍枝似已有同一性，原判決
卻謂「縱證人所言實在，亦無法證明被告乙○○當時所持有之改
造槍枝與本案系爭扣案之槍枝具有同一性」（見原判決第十一頁
），此部分認定事實與卷內供述筆錄不符，不無判決理由矛盾之
違法。又原判決事實認定廖暐係直接向甲○○購買改造槍、彈
，並當場交付現金二萬元之情，並非介紹角色，而理由卻載甲○
○於警詢、偵訊及原審法院審理中供承有「介紹」高中同學廖暐
購買改造槍、彈，並曾收受廖暐二萬元等語明確（見原判決
第三頁），事實認定與理由說明顯相矛盾。另原判決理由載：「
證人廖暐警詢中之證述雖無證據能力，但於審理時已作證確認
其內容真實無訛」（見原判決第八頁第十至十二行）。惟廖暐
為警查獲之警詢中係稱「撿到」，並非向甲○○購買扣案槍彈（
見九十三年度他字第一五八四號卷第六頁背面），原審此部分論
證亦與卷證不符。再原判決一則稱：「證人廖暐警詢已作證確
認真實」，一則卻獨採其於九十五年七月二十七日第一審審理時
之證述為唯一裁判基礎（見原判決第七頁末行至次頁末行），而
摒棄「撿到」、「向乙○○所買」之其他不同證詞，致扣案槍、
彈是否廖暐所撿到，忽而肯定真實、忽而不採之不同認定，理
由亦不無矛盾。(四)、原判決事實欄認定甲○○販賣可發射子彈具
有殺傷力之改造手槍一支予廖暐；理由內卻說明甲○○此部分
行為，係犯九十四年一月二十八日修正施行前之槍砲彈藥刀械管
制條例第十一條第一項之製造可發射子彈具有殺傷力之改造槍枝
罪（見原判決第二頁第一至四行、第十二頁第二十至二二行），
其事實之認定與理由之說明顯相矛盾。以上或為上訴意旨所指摘
，或為本院得依職權調查之事項，應認有撤銷原判決發回更審之
原因。
據上論結，應依刑事訴訟法第三百九十七條、第四百零一條，判
決如主文。
中　　華　　民　　國　九十六　年　 十二 　月　二十六　日
                      最高法院刑事第十二庭
                          審判長法官  洪　文　章
                                法官  王　居　財
                                法官  郭　毓　洲
                                法官  黃　梅　月
                                法官  邱　同　印
      本件正本證明與原本無異
                                      書  記  官
中　　華　　民　　國　九十七　年　　一　　月　　二　　日
                                                      Ｑ
